【裁判字號】    99,消債抗,169
【裁判日期】    991118
【裁判案由】    聲請更生程序
【裁判全文】
臺灣高雄地方法院民事裁定           99年度消債抗字第169號
抗  告  人  甲○○
上列抗告人因消費者債務清理事件聲請更生，對於中華民國99年
6 月25日本院99年度消債更字第242 號裁定提起抗告，本院裁定
如下：
    主  文
原裁定廢棄。
抗告人自民國九十九年十一月十八日下午四時起開始更生程序。
命司法事務官進行本件更生程序。
抗告費用由抗告人負擔。
    理  由
一、抗告意旨略以：原裁定認定伊年僅28歲，距法定退休年齡尚
    有數十年，以現今每月收入新台幣（下同）16,800元計算，
    於扣除必要費用後尚有5,533 元可供償債，於215 個月約18
    年可將債務清償完畢，惟每月薪資收入可隨工作經驗增加，
    而合理逐步調升，從而償還期數應可縮短，故應認抗告人亦
    無不能清償或不能清償之虞，進而駁回伊更生之聲請。然而
    ，伊於原審早已說明，伊經重大脊髓手術後已領有重大傷病
    及中度殘障手冊，並且終身免鑑定，足見伊有無法復原之傷
    病，基本上無力負擔勞力之工作，伊經3 年努力始覓得現今
    之工作，何能期待伊於長達18年之未來，均有工作。再者，
    以伊現今之收入，須215 個月始能清償完畢，然銀行現今還
    款期限最長只達180 期，若以180 清息清償，以0000000 元
    計算，每月亦需達6622元，已非伊所能負擔。何況伊積欠之
    債務中，部分為信用卡款項，須加計高額利息，若再與銀行
    重新以180 期協商，伊勢必仍因無力繳款而毀諾。原裁定認
    伊無不能清償之虞，駁回伊更生之聲請，顯有違誤，爰依法
    提起抗告。並聲明：廢棄原裁定，並准為更生之聲請。
二、按債務人不能清償債務或有不能清償之虞者，得依本條例所
    定更生程序，清理其債務；債務人無擔保或無優先權之債務
    總額未逾1,200 萬元者，於法院裁定開始清算程序或宣告破
    產前，得向法院聲請更生；債務人對於金融機構因消費借貸
    、自用住宅借款、信用卡或現金卡契約而負債務，在聲請更
    生或清算前，應提出債權人清冊，以書面向最大債權金融機
    構請求協商債務清償方案並表明共同協商之意旨；債務人與
    金融機構協商成立者，不得聲請更生或清算，但因不可歸責
    於己之事由，致履行顯有重大困難者，不在此限；本條例施
    行前，債務人依金融主管機關協調成立之中華民國銀行公會
    會員辦理消費金融案件無擔保債務協商機制與金融機構成立
    之協商，準用前項之規定。消費者債務清理條例（下稱消債
    條例）第3 條、第42條第1 項、第151 條第1 項、第5 項、
    第6 項分別定有明文。
三、抗告人曾於民國95年11月22日，依中華民國銀行公會會員辦
    理消費金融案件無擔保債務協商機制，就當時欠款880,506
    元與最大債權人銀行臺灣新光商業銀行股份有限公司（下稱
    新光銀行）達成分期還款協議，約定自95年12月起，分84期
    ，利率4.50% ，每月10日以12,240元依各債權銀行金額比例
    清償（下稱95年協議），嗣後毀諾未依約履行等情，有抗告
    人更生聲請狀、無擔保債務還款計畫表及協議書附於原審卷
    可稽（見原審卷第4 頁、第30至32頁），足認屬實，故本件
    首應審酌者為抗告人於達成95年協議後，是否因不可歸責於
    己之事由，致履行顯有重大困難。次為抗告人是否有不能清
    償債務或不能清償債務之虞。
四、經查：
  (一)抗告人主張其目前每月薪資收入為12,800元，另有殘障補助
    每月4,000 元，共計16,800元，有抗告人自行提出之更生還
    款計劃書、收入證明切結書各1 份在卷足憑（見原審卷第69
    頁），再參酌其於96年度、97年度申報所得總額分別為156,
    761 元（平均月收入為13,063元）、26,774元（平均月收入
    為2,231 元）等情，有96及97年度綜合所得稅各類所得資料
    清單各1 份可佐（見原審卷第72至73頁）以觀，堪認抗告人
    主張其每月收入加計殘障補助4,000 元後，僅為16,800元，
    尚屬可採。
  (二)又關於抗告人本人之必要生活支出部份，因抗告人並未提出
    全部憑證以資證明，無從審酌是否均屬必要之費用，此部份
    因消債條例之立法目的，係為使不幸陷入經濟困境之人得以
    清理債務、重建生活，並在清理過程中能保有符合人性尊嚴
    之最低基本生活，而非維持債務人過去慣常之寬裕生活，是
    於評估履行原協商方案是否顯有重大困難時，並非由抗告人
    任意主張其基本生活費用之數額，否則將造成揮霍無度以致
    清償能力降低，反而易使更生程序無從進行，而抗告人目前
    設籍在高雄市，有戶籍謄本可憑（見原審卷第71頁），本院
    參酌上情認抗告人每月之個人必要生活費用，應依內政部公
    告之各該年度高雄市最低生活費用為標準，逾此範圍即難認
    係必要費用。是以，依抗告人96年度每月平均收入僅13,063
    元計算，於扣除96年度個人必要生活費用後（96年度高雄市
    最低生活費標準為10,708元），顯不足以依95年協議按月清
    償12,240元。又以抗告人目前每月收入16,800元計算，於扣
    除99年度每月最低必要生活費用11,267元後（未逾99年度高
    雄市最低生活費標準11,309元），僅餘5,533 元（計算式：
    16,800－11,267元＝5,533 元），與其目前所積欠之無擔保
    債務1,192,000 元相較，縱不加計任何利息，清償期已長達
    215 個月，將近18年，倘若加計利息，清償期勢將更加延展
    ，已徵抗告人主張清償期過久，並非無據。倘再參以抗告人
    目前已領有永久有效之重大傷病卡及中度殘障手冊，衡諸常
    情，其自勞動能力市場獲取薪資之能力，應較一般人減弱乙
    節觀之，堪認其客觀上確有不能清償之虞。
  (三)末者，本件復查無消債條例第6 條第3 項、第8 條或第46條
    各款所定駁回更生聲請之事由存在，則抗告人聲請更生，應
    屬有據。原裁定未能慮及抗告人屬中度肢障，勞動能力已有
    減損，職場競爭能力相對偏低等情況，而以抗告人依95年協
    商履行還款並無重大困難為由，駁回抗告人更生之聲請，容
    有未洽。抗告人提起抗告，求予廢棄，為有理由。爰廢棄原
    裁定，依同條例第45條第1 項、第16條第1 項規定，准許抗
    告人更生之聲請，並命司法事務官進行本件更生程序。
五、據上論結，本件抗告為有理由，依消費者債務清理條例第15
    條、民事訴訟法第495 條之1 第1 項、第450 條、第79條，
    裁定如主文。
中    華    民    國    99    年    11    月    18    日
                  民事第五庭  審判長法  官  黃國川
                                    法  官  何佩陵
                                    法  官  李育信
上為正本係照原本作成。
不得再抗告。
本裁定已於99年11月18日下午4時公告。
中    華    民    國    99    年    11    月    18    日
                                    書記官  陳孟琳

司法院資訊處製作；財團法人民間司法改革基金會備份。
